臺灣高等法院臺南分院刑事判決　　　　 96年度上易字第281號
上　訴　人　臺灣臺南地方法院檢察署檢察官
被　　　告　乙○○
選任辯護人　施承典律師
上列上訴人因被告竊佔案件，不服臺灣臺南地方法院95年度易字
第302號中華民國96年3月22日第一審判決【起訴案號：臺灣臺南
地方法院檢察署95年度偵字第2084號（如附圖Ａ部分）；公訴檢
察官追加起訴（如附圖Ｂ、Ｃ、Ｄ部分）】，提起上訴，本院判
決如下：
    主  文
上訴駁回。
    理  由
一、檢察官追加起訴意旨略以：被告乙○○明知座落臺南市○○
    段（下同）430─13地號之土地為國有土地，管理機關為財
    政部國有財產局（以下簡稱國有財產局），未經許可不得佔
    有使用，竟意圖為自己不法之利益，於民國（下同）九十三
    年間某日，未經管理單位之同意，即擅自竊佔上開土地，並
    搭蓋面積共九十．五四平方公尺之「89餐廳」建築物（依序
    如附圖Ａ、Ｂ、Ｃ、Ｄ部分）供己營業使用，而竊佔該附圖
    Ｂ之國有土地（即上開430─13地號土地）。因認被告涉犯
    刑法第三百二十條第二項之竊佔罪嫌云云。（被告涉嫌竊佔
    附圖Ａ、Ｃ、Ｄ部分業據原審為免訴判決，因檢察官未上訴
    ，已確定。）
二、檢察官認被告涉犯上開罪名，主要理由為：（一）被告並無
    使用如附圖Ｂ所示土地的合法權源。（二）無論「89餐廳」
    坐落土地被告是否使用多年，其於九十三年間興建該棟建築
    應認為係重新實行竊佔罪構成要件之行為，追訴權時效應重
    行起算。（三）430─13地號土地，前經案外人高光承租至
    九十年十二月三十一日，被告雖曾向高光買受該筆土地之使
    用權，但自九十一年一月一日起被告即屬無權而非法使用該
    筆土地，且不因被告是否有繳納不當得利之對價而有所不同
    。且被告在拆除原建物後又另行興建現有建物時，其主觀上
    對於其將對系爭土地形成另一個佔用行為，知之甚明等情。
三、按犯罪事實應依證據認定之，無證據不得認定犯罪事實；又
    不能證明被告犯罪者，應諭知無罪之判決，刑事訴訟法第一
    百五十四條第二項、第三百零一條第一項分別定有明文；且
    認定不利於被告之事實，須依積極證據，苟積極證據不足為
    不利於被告事實之認定時，即應為有利於被告之認定，更不
    必有何有利之證據（最高法院三十年上字第八一六號判例參
    照）；而認定犯罪事實所憑之證據，雖不以直接證據為限，
    間接證據亦包括在內；然而無論直接或間接證據，其為訴訟
    上之證明，須於通常一般之人均不致有所懷疑，而得確信其
    為真實之程度者，始得據為有罪之認定，倘其證明尚未達到
    此一程度，而有合理之懷疑存在時，基於無罪推定之原則，
    即應為無罪之判決（最高法院七十六年台上字第四九七六號
    判例參照）。另按告訴人之告訴，須無瑕疵可指，且就其他
    方面調查，又與事實相符，始足採為認定犯罪事實之憑證。
    苟積極證據不足證明犯罪事實，被告之抗辯或反證縱屬虛為
    ，仍不能以資為積極證據應予採信之理由，而應為被告有利
    之認定（最高法院七十年台上字第三八一號判例參照）。以
    上均屬「無罪推定」、「有疑唯利被告」原則。
四、訊據被告乙○○就其於九十三年間，未據允許而在國有財產
    局所管理之附圖Ｂ所示土地之上搭建「89餐廳」營業使用等
    事實固不爭執，但辯稱：附圖Ｂ所示土地，伊自五十七、五
    十八年間即開始使用迄今，依法已罹於追訴權時效，又伊始
    終打算向國有財產局承租上開土地，伊並無竊佔之故意等語
    。辯護人辯稱：現在的使用狀況與變更並不是新的竊佔，占
    有並沒有間斷，Ｂ部分從前手高光那裡取得，並沒有竊佔行
    為等語。
五、經查「89餐廳」係被告於九十三年間興建，且坐落於附圖Ｂ
    所示土地之上，上開土地均為國有地，並由國有財產局及台
    南市政府管理，現經編定之門牌號碼為臺南市○○路一五一
    號，暨被告並無合法權源使用該等土地等情，是為檢察官與
    被告方面一致肯認之事實，並經原審偕同台南市台南地政事
    務所測量人員到場履勘無訛，有原審勘驗筆錄、測量圖（即
    附圖）及土地謄本附卷可稽（見原審卷第71─73頁、79─80
    、90─92頁）。
六、再查：
（一）附圖Ｂ所示430─13地號土地，依卷存資料顯示案外人高
      光自七十六年五月一日起開始向國有財產局承租至九十年
      十二月三十一日為止，其中自八十六年一月一日至九十年
      十二月三十一日之租賃期間係由被告擔任保證人，其上建
      有「台南市○○路一四九及一五一號」房屋（見偵一卷第
      52─55頁）。
（二）台南市○○路一五一號房屋自來水申請人原為高光，而後
      於八十一年十月二十八日更名為被告乙○○，又於九十二
      年十月六日再更名為高光。且上開房屋係自八十九年十二
      月開始設籍課稅，納稅義務人原為案外人王元良，九十四
      年函查財政部國有財產局臺灣南區辦事處台南分處，追溯
      自八十九年十二月起更改納稅義務人為被告乙○○等情，
      亦有台灣省自來水公司第六區管理處臺南服務所95年11月
      24日台水六台南服字第09500027010號函及台南市稅捐稽
      徵處95年11月28日南市稅字第09500663520號函存卷可參
      （見原審卷第184─185頁）。
（三）證人吳耀旭證稱：伊協助友人蘇進生價購430─17、430─
      13（附圖Ａ、Ｂ）等土地之「使用權」，接洽的對象乃被
      告及其女婿，被告言稱其擁有台南市○○路151號房屋之
      權利等語（見原審卷第152頁）。
（四）被告於原審審理時，提出：國有財產局通知高光繳納附
      圖Ｂ坐落位置即430─13地號土地，自八十七年四月至六
      月、八十四年一月至三月、八十五年七月至九月、八十六
      年四月至六月份租金之通知書（繳納金額依序為3564、42
      78、4275及4275元）、同上土地租賃契約將於九十年十
      二月三十一日屆滿通知續租之通知書、八十四年四月七
      日繳納4278元以及八十五年十月十九日繳納4275元之郵政
      劃撥收據（金額與前揭部分通知書所載相符）、八十七
      年七月四日向國有財產局繳納430─13地號土地租金3564
      元以及違約金144元之統一收據（均影本，見原審卷第100
      ─106頁）。
（五）衡諸常情，如原430─13地號土地之承租人高光未將使用
      該筆土地之權利出賣或讓與被告，其絕無可能協助被告辦
      理自來水申請人及房屋稅籍納稅義務人變更登記，致產生
      台南市○○路一五一號房屋為被告所有之客觀情形。被告
      若未因買賣或其他關係承受上開房屋之使用權利，亦無同
      意收受繳款單並繳納上開土地租金，且繼續使用該筆土地
      數年之可能。
（六）綜上，可知被告供稱向高光買受上開430─13地號土地使
      用權乙節，應屬實情。從而，被告至遲自其保有郵政劃撥
      收據之最早時間即八十四年四月間，主觀上即係出於承受
      自高光之承租權而支付對價以使用上開430─13地號土地
      。據此，即難認被告有為自己或第三人不法利益之意圖，
      而故意而佔有管領該筆土地。
七、另按，侵占罪以自己原已有持有他人之物為前提，竊佔罪則
    以他人之物原不在自己持有，其持有純由於犯罪之結果而來
    ，兩罪之構成要件相異，決非同時成立；又竊佔罪為即成犯
    ，於其竊佔行為完成時犯罪即成立，以後之繼續佔用乃狀態
    之繼續，而非行為之繼續，故於竊佔後，雖將原有建物拆除
    另予改建，僅係竊佔狀態繼續中變更其使用之方法，不構成
    另一新竊佔罪。有最高法院31年上字第1038號判例、74年度
    台上字第3634號判決足資參照。茲被告既至遲自八十四年四
    月間即以承租之意而占有上開430─13地號土地，且係由有
    權占有之高光和平移轉，繼而持續至今未曾間斷，其中雖經
    歷高光之租期屆滿而未繼續承租、地上舊建物拆除改建，但
    此等事件均無礙於該土地自八十四年四月間起迄今均由被告
    管領之事實。揆之上開判例及判決意旨，被告佔有上開430
    ─13地號土地既係合法佔用狀態之繼續，是其所為顯與竊佔
    罪之構成要件不合。檢察官上訴意旨仍認為被告在原竊佔之
    土地上重新興建「89餐廳」，係重新著手實施另一竊佔行為
    之觀點，與前揭判例及判決意旨不合，自不足採。
八、又查，上開430─13地號土地，雖自九十一年一月一日起因
    未再辦理續租，致高光或被告均無合法權源繼續佔有管領。
    但前揭租約期間屆滿後，仍有人以高光名義劃撥繳納國有財
    產局依據不當得利之法律關係所收取與土地租金等額之「使
    用補償金」之事實，已經證人即國有財產局所屬承辦人甲○
    ○證述明確（見原審卷第223─224頁）。依據上述被告在租
    約期間屆滿前持續以高光名義繳納租金之事實，該名在租約
    到期後以高光名義繳交使用補償金之人，應係被告無訛。檢
    察官上訴意旨認原審對此係被告被請求後始為繳納或係被告
    自願繳納，原判決並未詳加說明，被告苟未自動繳納即難謂
    無不法意圖云云。惟如上所述，被告佔用上開430─13地號
    土地既係原合法佔用之狀態繼續，其所為與竊佔罪之構成要
    件不合，即不得對被告論以竊佔罪。故不論係被告自己主動
    或被動繳納土地租金、被告主觀有無不法意圖、原審判決有
    無說明，均不影響上開之認定。是檢察官上訴意旨據此質疑
    原判決，亦不足採。
九、此外，復無其他積極證據足資證明被告有何竊佔之犯行。揆
    之首揭判例意旨，既不能證明被告犯罪，即應為其無罪之諭
    知。原審因而諭知被告被訴竊佔如附圖Ｂ部分之事實為無罪
    判決，經核於法並無不合，檢察官上訴意旨，仍執前詞，指
    摘原判決不當，為無理由，應予駁回。
據上論結，應依刑事訴訟法第三百六十八條，判決如主文。
本案經檢察官蘇南桓到庭執行職務。
中　　華　　民　　國　　96　　年　　7　　月　　3 　　日
                  刑事第二庭    審判長法　官  葉居正
                                      法　官  吳森豐
                                      法　官  吳勇輝
以上正本證明與原本無異。
不得上訴。
　　　　　　　　　　　　　　　　　　　書記官  李良倩
中　　華　　民　　國　　96　　年　　7　　月　　3 　　日
